臺灣高等法院民事判決
108年度上字第1011號
上  訴  人  劉義雄  
            楊香癸  
共      同
訴訟代理人  陳恒寬律師
複  代理人  阮宥橙律師
            柯雪莉律師  
被  上訴人  陳玄宗(即陳文彬之承受訴訟人)

            陳玄州(即陳文彬之承受訴訟人)

            陳玄欣(即陳文彬之承受訴訟人)

共      同
訴訟代理人  趙立偉律師
            徐欣瑜律師
上列當事人間請求返還出資額等事件，上訴人對於中華民國108
年6月17日臺灣臺北地方法院107年度訴字第583號第一審判決提
起上訴，本院於109年6月30日言詞辯論終結，判決如下：
    主      文
上訴駁回。
第二審訴訟費用由上訴人負擔。
    事實及理由
一、本件被上訴人甲○○於民國（下同）108年9月20日死亡，經其
    繼承人丙○○、乙○○及丁○○檢具戶籍謄本及繼承系統表，依民
    事訴訟法第168條、第175條第1項規定，具狀聲明承受訴訟
    （見本院卷㈠第163至164頁、第179至187頁），經核尚無不
    合，先予敘明。
二、被上訴人主張：甲○○於70年間獨立出資設立燕子實業有限公
    司（下稱燕子公司），多年來均由其一人實際經營，甲○○設
    立公司當時任職臺灣土地銀行，不便以己名義經營公司，且
    礙於當時公司法第2條有關有限公司股東人數限制之規定，
    基於親屬間信賴關係，借用甲○○配偶即訴外人陳劉秀卿之弟
    即上訴人辛○○及其妻庚○○之名義登記為股東。並將燕子公司
    出資額新臺幣（下同）130萬元、120萬元依序借名登記於辛
    ○○、庚○○名下。伊已依法終止兩造間借名契約（下稱系爭借
    名契約）等情，爰依民法第179條規定，求為命辛○○、庚○○
    將依序登記於其名下之燕子公司出資額130萬元、120萬元移
    轉登記予伊，並偕同伊向臺北市政府商業處辦理出資額變更
    登記之判決（原審為被上訴人勝訴之判決，上訴人不服，提
    起上訴）。並答辯聲明：上訴駁回。
三、上訴人則以：燕子公司全部資本額實由辛○○擔任負責人之金
    燕企業有限公司（下稱金燕公司）自盈餘中撥付，辛○○為實
    際出資者。甲○○未列名於燕子公司章程、股東同意書及變更
    登記表等資料之上，顯未出資設立燕子公司。本院105年度
    重上字第167號民事判決與本件之原因事實及訴訟標的均不
    同，不得據以認定甲○○將燕子公司出資額借名登記於伊名下
    。又本院106年度上訴字第2132號刑事判決（下稱另案刑事
    判決），不生拘束本件之效力。再者，燕子公司設立時公司
    法並未禁止未成年人擔任股東，甲○○可借其配偶及子女三人
    之名義，無借用伊名義之必要，且於其子女成年後，亦未要
    求伊將出資額讓與其子女，顯與借名登記之經驗法則不符等
    語，資為抗辯。並上訴聲明：㈠原判決廢棄。㈡被上訴人在第
    一審之訴駁回。
四、經查：㈠甲○○與陳劉秀卿為夫妻，育有丙○○、乙○○、陳玄芳
    （106年歿）、丁○○4子，辛○○則為陳劉秀卿之弟，且與庚○○
    為夫妻。燕子公司於70年11月25日成立，原始股東共有陳劉
    秀卿、丁○○、辛○○、庚○○及訴外人何劉阿花等5人，陳劉秀
    卿擔任董事，對外代表公司，95年4月13日第6次修正公司章
    程時，燕子公司登記之股東為陳劉秀卿、丁○○、陳玄芳、乙
    ○○、黃溪芝、辛○○、庚○○，出資額依序為90萬元、40萬元、
    40萬元、40萬元、40萬元、130萬元、120萬元。㈡甲○○於100
    年7月20日自行製作燕子公司股東同意書1紙，載明辛○○同意
    將其之部分出資額55萬元讓由乙○○承受，及庚○○同意將其之
    部分出資額10萬元、20萬元、20萬元、20萬元（合計70萬元
    ）分別讓由乙○○、丁○○、陳玄芳、黃溪芝承受，並在該文書
    之立同意書人欄位簽署辛○○、庚○○之姓名，及蓋用其等存放
    於燕子公司內之印章後，於100年7月26日持該同意書向臺北
    市政府辦理股東出資轉讓之公司變更登記，經主管機關於同
    年8月1日核准燕子公司之上開股東出資轉讓變更登記。於同
    年8月陳劉秀卿提出100年8月5日股東同意書載明乙○○部分出
    資額55萬元讓由辛○○承受，及乙○○部分出資額10萬元、陳玄
    芳部分出資額20萬元、丁○○部分出資額20萬元、黃溪芝部分
    出資額20萬元（合計70萬元）分別讓由庚○○承受，向臺北市
    政府辦理股東出資轉讓之公司變更登記，於100年8月15日核
    准，變更登記後之股東及出資額分別為陳劉秀卿90萬元、丁
    ○○40萬元、陳玄芳40萬元、乙○○40萬元、黃溪芝40萬元，辛
    ○○130萬元、庚○○120萬元。㈢陳玄芳死亡後，燕子公司於106
    年7月18日變更登記後之股東及出資額為陳劉秀卿130萬元、
    丁○○40萬元、乙○○40萬元、黃溪芝40萬元、辛○○130萬元、
    庚○○120萬元。㈣金燕公司於58年9月15日完成公司章程訂立
    ，資本總額為20萬元，於同年月18日向經濟部申請登記，登
    記之股東及出資額為股東辛○○之登記出資額為14萬元，股東
    陳劉秀卿之登記出資額為6萬元等情，為兩造所不爭執，且
    有燕子公司、金燕公司登記案卷、公司變更登記表附卷可稽
    （見本院卷㈠第269至270頁、卷㈡第57至64頁），洵堪認定。
五、按稱借名登記契約者，係指當事人約定一方經他方同意，而
    就屬於一方現在或將來之財產，以他方名義，登記為所有人
    或其他權利人，在內部關係上，該出名者僅係名義上所有權
    人，實質上係由借名者享有該財產之使用、收益及處分等權
    能，並負擔因此所生義務之契約關係，性質上與委任契約類
    似，應類推適用民法關於委任之相關規定。
  ㈠被上訴人主張：燕子公司之出資額均由甲○○出資，並將出資
    額中130萬元、120萬元依序借名登記於辛○○、庚○○名下等情
    ，業提出燕子公司章程、股東同意書、最新公司變更登記表
    等件為憑，參以燕子公司設立時董事為甲○○之配偶陳劉秀卿
    ，對外代表公司（見原審北司調卷第6至14頁反面、公司登
    記卷宗），證人即燕子公司原始股東丁○○於原法院104年度
    訴字第571號刑事案件（下稱刑案）審理時證稱：伊於70年
    成為燕子公司股東，沒有實際出資，燕子公司是伊父甲○○出
    資，故以伊作人頭股東，其他股東都沒有出資，甲○○因當時
    在土地銀行上班擔任公務員，不便擔任股東，燕子公司從來
    沒有依照股東出資額分派過盈餘；供作股東權益變動使用之
    全部股東印章由甲○○保管及運用，公司沒有開過股東會，公
    司事務都是甲○○一個人處理等語（見刑案第一審卷第254至2
    56頁）。證人陳劉秀卿於刑案亦證稱：金燕公司及燕子公司
    均係由甲○○獨資設立，其他股東是人頭，燕子公司沒有實際
    分配盈餘，各股東印章都是甲○○保管，當時甲○○是公務員，
    伊小孩還小，或當兵，或讀書，所以借用上訴人名字登記為
    股東，事情都是甲○○自己決定的，燕子公司從來沒有開過股
    東會，公司營運及股權變更都是甲○○決定的，辛○○有在金燕
    公司及燕子公司上班，作業務等語（見刑案他字卷第55至56
    頁、偵字卷第9頁正反面、刑案第一審卷第307至309頁）。
    證人何劉阿花就燕子公司設立之事於刑案審理時證稱：燕子
    公司成立時，伊姑姑陳劉秀卿有找伊擔任股東，伊沒有實際
    出資，只是出名而已，當時是陳劉秀卿說人數不足才找伊；
    伊信任甲○○他們在公司文件上幫伊簽名、用印，伊沒有意見
    等語（見刑案第一審卷第258至259頁），所證各語與被上訴
    人前揭主張大致相符。另辛○○於刑案偵查中自陳：伊股東同
    意書的印章於58年9月後就交給伊姐陳劉秀卿；伊沒有參與
    燕子公司會議，沒有拿過燕子公司紅利；燕子公司登記卷內
    70年、73年、75年燕子公司章程上印章是伊的，伊當時請陳
    劉秀卿代辦，她幫伊代簽名跟代蓋章伊知道；燕子公司95年
    4 月13日的增資伊沒有印象，95年4 月13日公司章程、同意
    書上的簽名是伊簽等語（見刑案他字卷第55至56頁反面、偵
    字卷第9頁正反面、刑案第一審卷第230至231頁）。庚○○於
    刑案審理時證稱：燕子公司是在70年成立，公司成立是辛○○
    回來告訴伊，伊的登記股份是50萬元，伊沒有實際拿出錢來
    ，伊關於燕子公司的印章該是放在公司會計陳劉秀卿那裡；
    關於公司的事情都是透過辛○○回家跟伊說的；燕子公司沒有
    按伊的股份來分紅，燕子公司從來沒有開股東會等語（見刑
    案第一審卷第232至233頁反面）。足見燕子公司股東之印章
    由甲○○、陳劉秀卿保管，燕子公司出資額之變動均由甲○○決
    定。再參以上訴人前向臺灣臺北地方檢察署告訴甲○○涉犯行
    使偽造私文書及使公務員登載不實罪嫌，主張：甲○○於100 
    年7 月20日冒用伊之名義製作燕子公司股東同意書，偽以伊
    夫妻名義，表示同意將其部分出資額轉讓乙○○等人承受；再
    持伊放置於燕子公司之印章盜蓋在該股東同意書上，並偽造
    伊之簽名後，於同年月26日持以向臺北市政府辦理股東出資
    轉讓之公司變更登記，使不知情之承辦公務員將該等不實事
    項登載於職務上所掌變更登記事項卡等情，雖經檢察官提起
    公訴，惟經原法院104年度訴字第571號、本院106年度上訴
    字第2132號刑事判決甲○○無罪確定等情，則有起訴書、前揭
    各判決書可稽（見原審北司調卷第15至22頁），並經本院調
    閱上開刑案卷宗核閱無誤。又參諸依燕子公司所有臺北市○○
    區○○○路0段00○0號2樓建物坐落土地（即為臺北市○○區○○段0
    ○段00000地號土地）為甲○○出資購買，為甲○○所有一事，有
    本院105年度重上字第167號判決、最高法院108年度台上字
    第1123號裁定及上開建物所有權狀可稽（見原審卷第72至81
    頁、第121至129頁、本院卷㈡第23至27頁），倘燕子公司非
    甲○○出資設立，甲○○豈會無償提供其所有土地供燕子公司所
    有之建物使用，堪認被上訴人主張：燕子公司係由甲○○出資
    設立，礙於當時公司法第2條有關有限公司股東人數限制之
    規定，原始股東係人頭股東，並未實際出資，基於親屬間信
    賴關係，借用上訴人名義登記為股東，登記出資額為130萬
    元、120萬元等語，洵屬可採。
  ㈡至上訴人辯稱：金燕公司成立當時，辛○○確曾出資20萬元，
    用以籌備、設立金燕公司，燕子公司資本則由辛○○擔任負責
    人之金燕公司盈餘中撥付云云，並提出「臺灣省合作金庫延
    平支庫存款餘額證明書」（見原審卷第85頁）為據。惟上述
    存款餘額證明書僅能證明該帳戶結存20萬元，尚難遽此認定
    金燕公司為辛○○出資設立，此外，上訴人就金燕公司於70年
    間確有盈餘及辛○○確有以金燕公司盈餘作為燕子公司出資額
    等項，均未舉證以實其說。再參諸辛○○之女劉孟婷於104 年
    間就其與金燕公司間之薪資糾紛，向臺北市政府勞動局申請
    勞資爭議調解時，將陳劉秀卿列為金燕公司負責人，有臺北
    市政府勞資爭議調解申請書在卷可稽（見原審卷第70至71頁
    反面），倘金燕公司係辛○○出資及負責營運至今，則劉孟婷
    應無以陳劉秀卿為對象申請勞資調解之必要，是上訴人前揭
    辯詞尚難遽信為真。
  ㈢上訴人雖舉金燕公司客戶戊○○○、己○，辯稱辛○○為燕子公司
    之實際負責人。然證人戊○○○先則稱：辛○○在金燕公司及燕
    子公司之職務是董事長云云（見本院卷㈡第13至16頁），繼
    之則稱伊只有去過金燕公司，不知道燕子公司等語（見本院
    卷㈡第16頁），所證各情扞格，且其既稱不知燕子公司，則
    其證稱辛○○係燕子公司之實際負責人云云，自難信為真實。
    另證人己○證稱：伊大約自60年左右開始與金燕公司有交易
    往來，當時感覺金燕公司與燕子公司是一起的，伊稱辛○○為
    劉老闆，伊不知道燕子公司股東有幾人，伊認定辛○○是獨資
    ，但不知出資內容如何，伊不知辛○○在公司職務，一直認為
    他是老闆云云（見本院卷㈡第16至19頁）。則其既不知辛○○
    在公司職務及出資內容等項，僅憑主觀印象臆測燕子公司為
    辛○○獨資云云，亦難憑信。　
　㈣至於上訴人辯稱：依當時公司法並無禁止未成年人擔任公司
    股東，甲○○可借子女名義為之，自無借用伊名義作為股東之
    必要，且被上訴人成年後，甲○○亦未要求伊將出資額轉讓與
    其子女即被上訴人，顯與借名登記之經驗法則不符云云。惟
    證人陳劉秀卿就此證稱：因甲○○是公務員，子女或當兵，或
    讀書，所以借用上訴人名字登記為燕子公司的股東等語，參
    諸丙○○46年次、乙○○48年次、丁○○49年次，於70年間燕子公
    司成立時，約20餘歲（見本院卷㈠第181至187頁），核與證
    人陳劉秀卿證述甲○○子女於燕子公司設立之時或當兵或讀書
    之情狀相符，其前揭證述與常情尚屬相符。而借名人與他人
    成立借名契約原因及動機不一，甲○○未借用其子女名義登記
    為燕子公司之股東，不足以推論燕子公司為辛○○出資設立及
    甲○○與辛○○之借名登記契約不成立，是上訴人此部分之抗辯
    ，難認可採。
六、按受任人以自己之名義，為委任人取得之權利，應移轉於委
    任人；當事人之任何一方，得隨時終止委任契約，民法第54
    1條第2 項、第549 條第1項分別定有明文。借名登記契約性
    質上既與委任契約類似，是借名者得類推適用民法委任之規
    定，隨時終止借名登記契約。再按無法律上之原因而受利益
    ，致他人受損害者，應返還其利益。雖有法律上之原因，而
    其後已不存在者，亦同，民法第179 條定有明文。甲○○將燕
    子公司出資額130萬元、120萬元依序借名登記於辛○○、庚○○
    名下，成立借名登記法律關係，已如前述，則甲○○以起訴狀
    繕本送達作為終止系爭借名契約之意思表示，上訴人已於10
    7年1月8日收受上開起訴狀繕本（送達回證見原審北司調卷
    第26至27頁）。兩造間之借名登記契約依前揭說明，即已合
    法終止，上訴人於借名登記契約終止後，已無法律上原因保
    有被上訴人關於系爭出資額之登記名義，致被上訴人受有損
    害，則被上訴人依民法第179條規定，請求辛○○、庚○○將被
    上訴人借名登記於渠等名義之燕子公司出資額130萬元、120
    萬元移轉登記予被上訴人，並偕同辦理出資額變更登記，洵
    屬有據，應予准許。從而，原審為上訴人敗訴之判決，並無
    不合。上訴論旨指摘原判決不當，求予廢棄改判，為無理由
    ，應駁回上訴。
七、本件事證已臻明確，兩造其餘之攻擊或防禦方法及所用之證
    據，經本院斟酌後，認為均不足以影響本判決之結果，爰不
    逐一論列，附此敘明。
八、據上論結，本件上訴為無理由，依民事訴訟法第449條第1項
    、第78條、第85條第1項前段，判決如主文。　　
中　　華　　民　　國　　109 　年　　7 　　月　  14　　日
                  民事第七庭    
                      審判長法  官  周玫芳
                            法  官  李昆曄
                            法  官  王育珍
正本係照原本作成。
上訴人合併上訴利益額如逾新臺幣150萬元，如不服本判決，應
於收受送達後20日內向本院提出上訴書狀，其未表明上訴理由者
，應於提出上訴後20日內向本院補提理由書狀（均須按他造當事
人之人數附繕本）上訴時應提出委任律師或具有律師資格之人之
委任狀；委任有律師資格者，另應附具律師資格證書及釋明委任
人與受任人有民事訴訟法第466 條之1第1項但書或第2項（詳附
註）所定關係之釋明文書影本。如委任律師提起上訴者，應一併
繳納上訴審裁判費。
中　　華　　民　　國　　109 　年　　7 　　月　　14　　日

  　　　　　　　　　　　　　書記官  簡曉君
　　　　　　　　　　　　　
附註：
民事訴訟法第466條之1（第1項、第2項）：
對於第二審判決上訴，上訴人應委任律師為訴訟代理人。但上訴
人或其法定代理人具有律師資格者，不在此限。
上訴人之配偶、三親等內之血親、二親等內之姻親，或上訴人為
法人、中央或地方機關時，其所屬專任人員具有律師資格並經法
院認為適當者，亦得為第三審訴訟代理人。